---
title: 'U-TAD - PEDS: Práctica 8 - Visualización de datos con ggplot2 y Gephi'
author: "Rafael Enríquez-Herrador (rafael.enriquez@live.u-tad.com)"
date: "27/07/2015"
output:
  html_document:
    toc: yes
  pdf_document:
    fig_caption: yes
    number_sections: yes
    toc: yes
---

# Ejercicio obligatorio

Para la realización de este ejercicio hemos elegido el _Dataset_ de la competición de [Kaggle](http://www.kaggle.com) titulada
_San Francisco Crime Classification_ que puede ser descargado desde [aquí](https://www.kaggle.com/c/sf-crime/download/train.csv.zip).
En él, se registran incidentes informados por el Departamento de Policía de San Francisco entre 2010 y 2015, así como información
relevante sobre cada uno de estos incidentes.

Comenzamos descargando el _Dataset_ **train.csv.zip** y lo descomprimimos en el directorio _datasets/SFCC_ en nuestro directorio
de trabajo. Una vez descargado y descomprimido procedemos a analizarlo.

Cargamos las librerías necesarias:

```{r}
#install.packages(c("ggplot2", "data.table"))
library(ggplot2)
library(data.table)
```

Y leemos el CSV

```{r}
dt.SFCSS <- read.table(file = "datasets/SFCC/train.csv",
                       header = T,
                       sep = ",",
                       stringsAsFactors = F,
                       numerals = c("no.loss"))
```

Un pequeño vistazo a nuestro _Data Frame_ nos mostrará su composición:

```{r}
str(dt.SFCSS)
```

Se puede observar que todos los campos han sido almacenados como **strings** lo que nos dificultará trabajar con ellos.
Convertimos los datos a un tipo más manejable según su contexto y convertimos nuestro _Dataset_ a un objeto
_data.table_ que nos permitirá manejarlo con mayor facilidad.

```{r}
dt.SFCSS$X <- as.numeric(dt.SFCSS$X)
dt.SFCSS$Y <- as.numeric(dt.SFCSS$Y)
dt.SFCSS$Dates <- as.Date(dt.SFCSS$Dates)
dt.SFCSS$Category <- as.factor(dt.SFCSS$Category)
dt.SFCSS$DayOfWeek <- as.factor(dt.SFCSS$DayOfWeek)
dt.SFCSS$PdDistrict <- as.factor(dt.SFCSS$PdDistrict)
dt.SFCSS$Resolution <- as.factor(dt.SFCSS$Resolution)

dt.SFCSS <- as.data.table(dt.SFCSS)
```

Observamos de nuevo un resumen de nuestro _Dataset_

```{r}
str(dt.SFCSS)
summary(dt.SFCSS)
head(dt.SFCSS)
```

Los columnas que aparecen en el _Dataset_ son las siguientes:
* **Dates**: Fecha en la que se registró el incidente.
* **Category**: Categoría en la que se clasificó dicho incidentes (39 categoría)
* **Descript**: Descripción breve
* **DayOfWeek**: Día de la semana en que se produjo el incidente
* **PdDistrict**: Distrito en el que que se produjo el incidente (11 distritos)
* **Resolution**: Resolución del incidente (18 tipos)
* **Address**: Dirección en la que se produjo el incidente
* **X**: Longitud geográfica
* **Y**: Latitud geográfica

Se puede observar que la categoría que más se produce es **LARCENCY/THEFT** y que el distrito que más
incidentes registra es **SOUTHERN**.

Comprobamos como se distribuyen los incidentes por año agrupados por categorías mediante un histograma.
Para ello agregamos una nueva columna **Years** que contenga el año en el que produjo el incidente:

```{r}
dt.SFCSS$Years <- year(dt.SFCSS$Dates)

ggplot(dt.SFCSS, aes(x = Category, fill = Years)) +
  geom_bar(aes(group = Years), binwidth = 0.75, show_guide = F) +
  coord_flip() +
  theme_bw() +
  theme(axis.text.y = element_text(angle = 20, hjust = 1, size = 6))

ggplot(dt.SFCSS, aes(x = Category, fill = Years)) +
  geom_bar(binwidth = 0.75, show_guide = F) +
  coord_flip() +
  facet_wrap(~Years) +
  theme_bw() +
  theme(
    axis.text.y = element_text(angle = 20, hjust = 1, size = 4),
    axis.text.x = element_text(angle = 45, hjust = 1))
```

Se puede ver que a lo largo de los años la distribución de las categorías de los incidentes registrados
se mantiene de muy similar, siendo 2014 el año en el que más incidentes se registraron, siendo especialmente
numerosos los **robos**. Es por ello que nos centraremos en el estudio de los incidentes que puedan categorizarse
como robos.

Para ello revisaremos todos las categorías presentes en el _Dataset_:

```{r}
levels(dt.SFCSS$Category)
```

Y tomamos un subconjunto de los que se puedan considerar robos: asaltos, hurtos, atracos, etc.

```{r}
thefts <- subset(dt.SFCSS, dt.SFCSS$Category == c("LARCENY/THEFT",
                                                  "ASSAULT",
                                                  "BURGLARY",
                                                  "ROBBERY",
                                                  "VEHICLE THEFT"))
## Eliminamos las categorías de las que hemos prescindido
thefts$Category <- as.factor(as.character(thefts$Category))
```

Observemos la frecuencia de robos según distrito en el que se producen, agrupados por año:

```{r fig1,message=FALSE,include=TRUE,fig.cap="Caption"}
ggplot(thefts, aes(x = PdDistrict, colour = Years)) +
  geom_freqpoly(aes(group = Years), show_guide = F) +
  theme(axis.text.x = element_text(angle = 45, hjust = 1))
```

Vemos que la proporción de robos por distrito se mantiene regular, siendo el más "conflictivo"
**SOUTHERN**.

Obtengamos el subconjunto de robos que terminaron con **arresto**, esto nos indicará aquellos
que fueron considerados como más "peligrosos".

```{r}
arrests <- subset(thefts, Resolution == "ARREST, BOOKED" | Resolution == "ARREST, CITED")
## Eliminamos las resoluciones de las que hemos prescindido
arrests$Resolution = as.factor(as.character(arrests$Resolution))
```

Finalmente, haciendo uso de las coordenadas geográficas, veamos como se distribuyen los robos
que terminaron con detención, según su categoría. Así podremos mostrar el barrio o zona más
peligrosa de San Francisco en cuanto a número de delitos:

```{r}
#install.packages("ggmap")
library(ggmap)

## Obtener mapa
sfmap <- get_map(location = "san francisco",
                 zoom = 12,
                 maptype = "watercolor",
                 source = "osm",
                 color = "bw")

## Iniciar mapa
SFMap <- ggmap(sfmap, extent = "device", legend = "topleft")

## Localización de arrestos 2010 ~ 2015
SFMap <- SFMap +
  stat_bin2d(
    data = arrests,
    aes(x = X, y = Y, colour = Category, fill = Category),
    size = .5,
    bins = 100,
    alpha = .4) +
  theme_bw()

## Pintar mapa
SFMap
```

Vemos que la mayoría de los delitos se concentran en los barrios de **Tenderloin**, **Hayes Valley** y **South of Market**,
pero conforme se alejan de este punto lo hacen a través de avenidas y calles principales.

De forma más concisa, veamos como se distribuyen los delitos de robo según su categoría a lo largo de los
años. Aquí incluimos todos los robos y no sólo aquellos que acabaron en arresto:

```{r}
## Iniciar mapa
SFMap <- ggmap(sfmap, extent = "device", legend = "topleft")

## Localización de arrestos 2010 ~ 2015
SFMap <- SFMap +
  stat_density2d(
    data = thefts,
    aes(x = X, y = Y, fill = ..level.., alpha = ..level..),
    size = 1,
    bins = 20,
    geom = "polygon",
    na.rm = T) +
  facet_wrap(~Category) +
  theme_bw() +
  scale_fill_gradient(low = "black", high= "red")

## Pintar mapa
SFMap
```

Se observa que los hurtos y los robos de vehículos se distribuyen más geográficamente, mientras que los asaltos, los robos
y los atracos están más concentrados.

# Ejercicio opcional

Para el _Dataset_ **babynames** que se puede obtener a través de **CRAN** se nos pide que estudiemos que terminación de
nombre es más común en el siglo XXI y su tendencia. Para ello tomaremos como siglo XXI desde el año 2000 (incluido).

Cargamos las librerías y el _Dataset_

```{r}
#install.packages("babynames")
require(babynames)
library(data.table)
library(stringr)
library(ggplot2)

dt.bnames <- as.data.table(babynames)
```

Obtenemos el subconjunto de nombres estudiados a partir del año 2000 (incluido) y añadimos a cada fila la terminación
del nombre **name_end** y la suma de esa terminación en todo el _Dataset_ **n_end_sXXI** (teniendo en cuenta que **n**
representa el el número de veces que se repite el nombre de la tupla en el año). La terminación la entendemos como la
última letra del nombre.

```{r}
dt.sXXI <- dt.bnames[_end := str_sub(name, -1)]
dt.sXXI[, n_end_sXXI := sum(n), by = name_end]
```

Ordenamos de forma decreciente el _Dataset_ por **n_end_sXXI** y vemos la última entrada.

```{r}
tail(dt.sXXI[order(n_end_sXXI)])
```

Ahora sabemos que la terminacion mas repetida es **n**

Mostramos la tendencia de los nombres terminados en **n** a lo largo de los años.

```{r}
dt.plot <- dt.sXXI[str_sub(dt.sXXI$name_end, -1) == "n"]
dt.plot <- dt.plot[, n_end_year := sum(n), by = year]
dt.plot <- dt.plot[ ! duplicated(year)]

dt.plot

ggplot(dt.plot, aes(year, n_end_year)) + geom_line() + theme_bw()
                            