---
title: 'U-TAD - PEDS: Práctica 14 - Técnicas de aprendizaje no supervisado'
author: "Rafael Enríquez-Herrador (rafael.enriquez@live.u-tad.com)"
date: "17/02/2016"
output: html_document
---

## Distancias heterogeneas

Crear una función que calcule la distancia entre dos puntos dados
por sus coordenadas (latitud y longitud) y calcular las distancias
(en kilómetros) entre:

* Madrid (40.4000, -3.7167) y Buenos Aires (-34.6033, -58.3817)
* Sidney (-33.8650, 151.2094) y Bogotá (4.5981, -74.0758)

Para ello utilizaremos la
[**Fórmula de Haversine**](https://en.wikipedia.org/wiki/Haversine_formula):

$$d = 2r\arcsin\lgroup\sqrt{
\sin^2((\varphi_2 - \varphi_1)/2)
+ \cos(\varphi_1)\cos(\varphi_2)\sin^2((\lambda_2 - \lambda_1)/2))}\rgroup$$

Donde:

* $d$ es la distancia entre los dos puntos en _km_
* $r$ es el __Radio Medio de la Tierra__ definido por el
[__IUGG__](https://en.wikipedia.org/wiki/International_Union_of_Geodesy_and_Geophysics),
aproximádamente 6,371.0088 _km_
* $\varphi_1$, $\varphi_2$ son la latitud del punto 1 y la latitud del punto 2
en _radianes_
* $\lambda_1$, $\lambda_2$ son la longitud del punto 1 y la longitud del punto
2 en _radianes_

```{r}
deg2rad <- function(deg) return(deg*pi/180)

geodistance <- function(long1, lat1, long2, lat2) {
  dif.long <- deg2rad(long2 - long1)
  dif.lat <- deg2rad(lat2 - lat1)
  long1 <- deg2rad(long1)
  long2 <- deg2rad(long2)
  lat1 <- deg2rad(lat1)
  lat2 <- deg2rad(lat2)
  R <- 6371.0088 # Radio de la Tierra en kilómetros
  a <- sin(dif.lat/2)^2 + cos(lat1) * cos(lat2) * sin(dif.long/2)^2
  c <- 2 * asin(min(1,sqrt(a)))
  d = R * c
  return(d) # Distancia en kilómetros
}
```

Definida nuestra función, compararemos los resultados con los obtenidos por
la función _geodist_ del paquete __gmt__ de __R__:

```{r}
# install.packages("gmt")
library(gmt)
```

Calculamos la distancia entre _Madrid_ y _Buenos Aires_:

```{r}
geodistance(40.4000, -3.7167, -34.6033, -58.3817) # Funcion del ejercicio
geodist(40.4000, -3.7167, -34.6033, -58.3817, "km") # Paquete gmt
```

Calculamos la distancia entre _Sidney_ y _Bogotá_:

```{r}
geodistance(-33.8650, 151.2094, 4.5981, -74.0758) # Funcion del ejercicio
geodist(-33.8650, 151.2094, 4.5981, -74.0758, "km") # Paquete gmt
```

Se observa que, aunque nuestra función tiene un rendimiento y precisión
aceptables (especialmente si trabajamos con distancias pequeñas), presenta un
error significativo en la distancia entre _Madrid_ y _Buenos Aires_,
probablemente debido a que consideramos a la Tierra como una _esfera_, cuando
en verdad se trata más de un _esferoide_. Una forma de aumentar la precisión
sería basar nuestra función en la 
[**Fórmula de Vincenty**](https://en.wikipedia.org/wiki/Vincenty%27s_formulae)