---
title: 'U-TAD - PEDS: Práctica 14 - Técnicas de aprendizaje no supervisado'
author: "Rafael Enríquez-Herrador (rafael.enriquez@live.u-tad.com)"
date: "17/02/2016"
output: html_document
---

## Análisis de aceites de oliva (II)

Analizar los clústers construidos sea con _k-medias_ o con _k-medioides_:

* ¿Qué variables son las que más distinguen los clústers? ¿Alguna no lo hace?
* ¿Puedes hacer un pequeño estudio de la calidad del clúster (gráficos de
bandera o similar)?
* Estudiar uno de los clústers y mostrar la distribución de las variables en él.
Comparar con la distribución de la muestra entera.
* ¿Se correlacionan estos clústers con las variables geográficas?

Cargamos las librerías que utilizaremos:

```{r}
# install.packages("ggplot2")
library(ggplot2)
# install.packages("devtools")
library(devtools)
install_github("pablo14/clusplus")
library(clusplus)
```

Cargamos los datos:

```{r}
set.seed(1234)

olive <- read.table(file = "../dat/olive.txt", header = T, sep = "\t")
data <- scale(olive[, -c(1, 2, 11)])
```

Generemos 6 clústeres para _k-means_ y analizamos el peso de cada variable
del _dataset_ para cada clúster usando la función *plot_clus_coord* del
paquete __pablo14/clusplus__:

```{r}
fit.km <- kmeans(data, centers = 6, nstart = 25)
aggregate(olive[, 3:10], by=list(cluster=fit.km$cluster), mean)
plot_clus_coord(fit.km, data)
```

Observamos que las variables de mayor peso para cada clúster (por encima del
70%) son:

* Para el __C1__: _palmitic_, _stearic_, _linoleic_, _arachidic_ y _eicosenoic_
* Para el __C2__: _linoleic_ y _arachidic_
* Para el __C3__: _oleic_, _linoleic_ y _arachidic_
* Para el __C4__: _stearic_, _oleic_, _linoleic_, _arachidic_ y _eicosenoic_
* Para el __C5__: _palmitic_, _palmitoleic_, _linoleic_, _linolenic_ _arachidic_
y _eicosenoic_
* Para el __C6__: _stearic_ y _oleic_

Veamos como se corresponden los clústeres con las regiones geográficas:

```{r}
df <- olive
df$cluster <- fit.km$cluster
ggplot(df, aes(x = Region)) + geom_bar() + facet_grid(cluster ~ .)

table(fit.km$cluster, olive$Region)
```

Y lo mismo con las áreas geográficas:

```{r}
ggplot(df, aes(x = Area)) + geom_bar() + facet_grid(cluster ~ .)

table(fit.km$cluster, olive$Area)
```

